臺灣桃園地方法院民事判決　　　　　　109年度重訴字第346號
原　　　告　張文焱　
訴訟代理人　蔡兆禎律師
　　　　　　戴文進律師
被　　　告　陳江順　
訴訟代理人　黃秋田律師
複代理人　　陳冠華律師
受告知訴訟　張瑜容　
人
上列當事人間請求履行契約事件，於民國110 年10月12日辯論終
結，本院判決如下：
    主  文
一、原告之訴及假執行之聲請均駁回。
二、訴訟費用由原告負擔。
    事實及理由
壹、程序部分：
    按「訴狀送達後，原告不得將原訴變更或追加他訴，但擴張
    或縮減應受判決事項之聲明者，不在此限」，此為民事訴訟
    法第255 條第1 項第3 款定有明文。查原告起訴時其聲明為
    ：被告應給付原告新臺幣（下同）2,282 萬9,880 元及自起
    訴狀繕本送達翌日起至清償日止，按週年利率5 ％計算之利
    息，訴訟費用由被告負擔。願供擔保請准宣告假執行（參調
    解卷第4 頁）。後原告於民國110 年7 月22日具狀減縮請求
    之本金為1,978 萬5,423 元（參本院卷三第176 頁）。是核
    原告前揭聲明之變更，係減縮應受判決事項之聲明，確為合
    法，應予准許。
貳、實體部分：
一、原告方面：
  ㈠緣原告與被告二人於102 年間協議各出資50％資金合夥投資
    坐落於桃園市新屋區石牌嶺段不動產買賣事業，此即為兩造
    之合夥事業，雙方並約定按出資額比例分配損益，並由原告
    於102 年3 月26日以7,800 萬元向訴外人江順征購買其名下
    如附表一之一所示之桃園市○○區○○○段00○0 地號、39
    之7 地號、39之8 地號、39之22地號、39之23地號土地及同
    段120 建號房屋（門牌號碼：桃園市新新屋區石牌嶺9 之7
    號，以下合稱石牌嶺段房地，並以地號分稱各筆土地），並
    於102 年5 月13日指定將39之1 、39之7 、39之22及39之23
    等地號土地辦理所有權移轉登記在訴外人即原告女兒張瑜容
    名下（非合夥人，僅為出名登記名義人）名下。嗣39-1地號
    、39-7、39-22 地號土地經合併後編列39-1地號，39-1地號
    土地再分割出39-1、39-61 、39-62 、39-65 、39-66 、39
    -67 、39-68 等地號土地，並將其中39-62 、39-68 地號土
    地以張瑜容名義出售給訴外人劉寶筑，得款2,280 萬3,514
    元，另就分割後編列為39-1地號及39-65 、39-66 、39-67
    地號土地，於102 年11月7 日以張瑜容名義出售給訴外人馮
    春榮並辦理登記，再於103 年4 月17日將39-23 地號土地出
    售給訴外人馮春榮，並共得款6,666 萬元。至39-8地號土地
    則在以張瑜容名義向訴外人江順征買受後，即直接出售予訴
    外人游象郎、游李玉萍、游象泉3 人，並於110 年10月22日
    辦理移轉登記完畢，再於102 年11月7 日將39-61 出售給游
    象郎、游李玉萍、游象泉3 人，並辦理登記，共計得款2,39
    5 萬元。故總計買入石牌嶺段房地後再出售所得總價款為1
    億1,341 萬3,514 元（2,280 萬3,514 元＋6,666 萬元＋2,
    395 萬元），原告並已就此先分配得款2,800 萬元，其餘均
    由被告取走。
  ㈡又上開合夥事業因石牌嶺段之房地已全部出售完畢，故該合
    夥事業已完成，依民法第692條第3款前段規定，已有法定解
    散事由，故應依法進行清算，並依同法第697條第2項、第69
    9 條之規定，將合夥財產清償合夥債務後，返還各合夥人金
    錢或其他財產權之出資。而系爭合夥事業僅兩造二人，期間
    雖曾多次對帳，惟兩造對於各自實際出資額、出售土地價格
    及實際應受分配利益之數額均有所爭執，無從以過半數方式
    達成決議，故原告依據最高法院裁判意旨，提出相關資料，
    依法請求進行結算，並依據結算結果請求被告給付原告應受
    返還之出資額及利潤。
  ㈢再兩造因購入上開石牌嶺段房地，而支出介紹費、整地費及
    代書費等費用共224 萬元，另支出土地購入款7,800 萬元（
    其中3,307 萬元係兩造約定由原告向蘆竹區農會貸款支付，
    並以再出售土地之價款清償貸款），及支出劉寶筑為清償蘆
    竹區農會貸款2,280萬3,514元，另原告實際出資額為2, 684
    萬元、被告實際出資額則為1,963萬元，合共4,647萬元，其
    餘不足款項則係由兩造以出售石牌嶺段房地所得價款支付。
    是以，總計買入石牌嶺段房地後再出售所得總價款扣除兩造
    投資成本、必要費用、兩造出資額後，尚餘418萬9,845元（
    1 億1,341萬3,514元－224萬元－2,280萬3,514元－2,684萬
    1,963 元－1,963 萬9,155 元）。再按兩造各自出資50％之
    比例計算原告應受分即配之利益為2,094 萬5,423 元（計算
    式：4,189 萬845 元×l /2＝2,094 萬5,423 元），故原告
    應受返還之出資額及應受分配之利益合計應為4,778 萬5,42
    3 元（計算式：2,684 萬＋2,094 萬5,423 元＝4,778 萬5,
    423 元），扣除原告已分得2,800 萬元款項後，原告尚可請
    求被告應給付1,978 萬5,423 元（計算式：4,778 萬5,423
    元－2,800 萬元＝1,978 萬5,423 元）.
  ㈣再關於兩造間曾成立合夥事業投資之不動產，除如附表一之
    一所示系爭石牌嶺段之不動產，尚包括如附表一之二所示坐
    落於新竹縣新豐鄉豐福段之土地（下稱豐福段土地），惟此
    等坐落不同縣市、不同區段之不動產，係各自成立合夥事業
    ，意即原告現所主張應進行結算之合夥事業，係專指石牌嶺
    段之房地部分，與其他不動產所另行成立之合夥事業無關。
    故不能因豐福段土地未出售完畢，而認兩造間就石牌嶺段之
    合夥事業尚未完成。
  ㈤並聲明：被告應給付原告1,978 萬5,423 元及自起訴狀繕本
    送達翌日起至清償日止，按週年利率5 ％計算之利息，訴訟
    費用由被告負擔。願供擔保請准宣告假執行。
二、被告部分：
  ㈠兩造確於102 年間為合夥，各出資百分之50購買土地後出售
    以獲利，但未簽立書面契約，也未定有存續期間。又雖兩造
    各向其家族成員為資金之籌措調度，或將各自之家庭成員（
    如原告之女張瑜容、原告之子張家維、被告之子陳翔裕、陳
    睿生、被告之妹葉陳秀蓮）登記為土地之所有權人，但合夥
    契約之主體仍為兩造2 人，與其他登記為不動產名義人無關
    。
  ㈡再兩造依系爭合夥關係，於102年3月26日，以原告之女張瑜
    容之名義，向訴外人江順征購買如附表一之一「石牌嶺段房
    地」後，再於102 年10月至103 年4 月間以張瑜容之名義，
    分別將石牌嶺段之房地出售予訴外人劉寶筑、馮春榮及游象
    郎、游象泉及游李玉萍等人，故石牌嶺段之房地確已全部出
    售完畢。再兩造又依同一合夥關係，於102 年8 月間至104
    3 年間，分向訴外人呂祥達等人購買如附表一之二所示「豐
    福段土地」，再以被告之子陳翔裕、陳睿生、被告之妹葉陳
    秀蓮及、原告之子張家維及訴外人黃玉惠等人之名義，登記
    為豐福段土地所有權人，後再於106 年11月間至110 年4 月
    30日分別出售部分土地予訴外人，但豐福段土地除兩造均不
    爭執尚未出售之278-2 、288 等地號之土地尚未出售外，尚
    有266-5 、267 、291-1 等地號土地尚有部分或全部土地仍
    登記在被告之妹蔡陳秀蓮名下（詳細購入、出售之情形均如
    附表一之二所示），以致該部分原購入後用以借款而設定之
    抵押權登記迄今仍未塗銷，是可認豐福段土地尚未全部出售
    完畢。
  ㈢系爭合夥關係尚未有法定解散事由而得聲請清算、結算：
    系爭合夥關係之客體，應含兩造投資購買並出售以獲利之前
    揭石牌嶺段房地、豐福段土地，而兩造就石牌嶺段、豐福段
    土地之購買、出售的時間、資金等均有交錯，亦難區分何筆
    資金係就為何筆土地投資；而原告及其家族成員張瑜容、張
    家維等人前向臺灣桃園地方檢察署提出刑事告訴，指稱被告
    及其家族成員陳翔裕等人就關於石牌嶺段、豐福段之全部土
    地合夥投資事業，涉犯詐欺等案件（後經桃園地檢署以108
    年度偵字第31408 、31409 、31410 號為不起訴處分並確定
    在案，下稱系爭偵案），故可認兩造之合夥事業確包括購入
    石牌嶺段房地及豐福段之土地後再予以出售牟利，而系爭合
    夥事業中既仍有部分土地尚未出售，該合夥事業即尚完成，
    應無原告所稱民法第692 條第3 款之法定解散事由，則原告
    自無從訴請返還出資及分析合夥財產。
  ㈣若認系爭合夥關係單限於石牌嶺段土地部分時，然原告之出
    資未達50％，自無原告所謂溢付而請求返還之可能：
  ⒈關於石牌嶺段房地之價款，雖約定為新臺幣（下同）7800萬
    元，然依該部分買賣契約後附之付款明細表之加總結果，僅
    7,0411萬元，其中落差達759 萬元之原因未明，而參以賣方
    江順征於審理中之證述情形，應可認原告執行系爭合夥關係
    之事務而向江順征簽約購買石牌嶺段土地時，其非但出資未
    足，還以債養債，並有資金短絀之情形。
  ⒉另依卷內之資料，更足徵被告出資確實未達50％以上，而有
    出資不足之情形。原告就此雖改稱被告所有匯款，係另筆投
    資或係借貸關係，該部分除未見原告舉證以實其說外，其所
    謂另筆投資，實即為合夥事業中之豐福段土地投資，由此更
    可認該合夥關係尚進行中。
  ㈤又原告迄今亦未證明其所謂石牌嶺段之獲利金錢均在被告保
    管中而未給付原告。實則，關於石牌嶺段之房地不但登記在
    原告之女名下，後將土地加以出售部分，亦係原告主導並取
    用以填補購買石牌嶺段土地之資金，原告所取得者非僅2,80
    0 萬元。再關於訴外人劉寶筑買受土地部分，被告未得分文
    ，至游象郎、游象泉及游李玉萍買受土地部分，被告僅得45
    0 萬元，另關於馮春榮買受土地部分，被告亦僅得1,216 萬
    元，總計被告得款1,666 萬元，原告甚向買受人劉寶筑借貸
    ，自無再訴請被告為利得分配之理。至原告雖稱兩造已就石
    牌嶺段房地之投資為結算，僅就金之出資、利得分配有所爭
    議，並提出原證十六計算表為證，然該計算表所處理之範圍
    ，非及於石牌嶺段之全部土地，復僅有訴外人馮春榮簽立第
    一次契約部分，未及其他土地，且馮春榮部分尚有第二次契
    約部分未加入，故實難以此率認兩造已就石牌嶺段房地結算
    完畢。至原告雖稱有部分被告匯予原告之資金，係借款關係
    ，與合夥事業無關，並非被告之出資，然合夥人應就其合夥
    契約應負之出資義務履行，若其手上確有資金，當無不自行
    履約出資，反將其金錢借貸與他合夥人而利其出資，造成自
    己違約之理。且合夥人依合夥契約執行其利得之分配等，而
    給付款項與他合夥人，應無不可，要難牽強附會為其他法律
    關係。故原告所謂兩造或其家族成員間究有何借貸關係，與
    石牌嶺段房地買賣無關等，應非常情。
  ㈥並聲明：原告之訴及假執行之聲請均駁回。訴訟費用由原告
    負擔，如果不利之判決，願供擔保請准宣告免為假執行。
三、參以兩造上開陳述，可知本案之爭點乃為：㈠兩造係以石牌
    嶺段房地、豐福段土地各自成立不同合夥事業，或兩造之合
    夥事業標的即係共同投資石牌嶺段房地及豐福段土地後出售
    ，僅成立一合夥事業？㈡系爭合夥事業是否已完成，而有法
    定解散事由？原告可否請求清算，並在無法選任清算人，訴
    請本院結算？㈢如原告請求有理由，原告可請求被告給付之
    金額？茲分述如下：
  ㈠兩造係以石牌嶺段房地、豐福段土地各自成立不同合夥事業
    ，或兩造之合夥事業標的即係共同投資石牌嶺段房地及豐福
    段土地，僅成立一合夥事業？
  ⒈經查，兩造並不否認其等共同合夥投資購入不動產再出售以
    獲取利潤之不動產標的，包括如附表一之一所示石牌嶺段房
    地、附表一之二所示豐福段之土地，被告主張此整體為一合
    夥關係，原告則主張應以附表一之一石牌嶺段房地投資為一
    合夥事業，在石牌嶺段房地結算完畢後，才繼續投資豐福段
    之土地（參院卷第142 頁），故附表一之二豐福段之土地投
    資則為另一合夥事業，其於本案僅就如附表一之一石牌嶺段
    房地之合夥事業請求結算等語。
  ⒉然查，參以如附表一之一所示石嶺段房地，係兩造以張瑜容
    之名義，於102年5月13日向訴外人江順征所購入，並自102
    年10月、11月、103 年4 月分別出售他人，是該房地之投資
    起迄時間乃自102 年5 月起至103 年4 月止，將近1 年。再
    關於附表一之二所示豐福段土地則係自103 年8 月12日之後
    陸續購入後，再自106 年11月25日開始先後售出，其中最近
    一筆交易時間為110 年4 月30日，現尚有278-2 、288 地號
    2 筆土地尚未出售，此為兩造所不爭執。再被告另辯稱尚有
    266-5 、267 、291-1 等地號土地尚有部分或全部土地仍登
    記在被告之妹蔡陳秀蓮名下，尚未出售。而參以該等仍登記
    在蔡陳秀蓮名下之土地上尚有原有抵押權登記（包括郭進財
    、許根意於107 年8 月15日所設定之最高限額抵押權）仍未
    塗銷，有該土地登記謄本附本院卷二第477 頁至第481 頁可
    參，此亦為原告所不否認，可信為真實。是由此可知，266
    -5、267 、291-1 地號土地應尚未出售完畢，否則不會遺留
    原抵押權登記仍未塗銷。意即訴外人蔡陳秀蓮應僅為被告要
    求出名為登記名義人之人，並非實際買受土地之買受人，始
    無交易之買賣價金可供清償抵押債務並塗銷抵押權。是以，
    如附表一之二所示之豐福段土地應認尚有266-5 、267 、27
    8-2 、288 及291-1 地號等5 筆土地尚未出售完畢。又將如
    附表二所示關於原告主張兩造間之資金往來情形與上開附表
    一之一、一之二附表所顯示不動產買入及售出時間相參照，
    先不論附表二原告之主張、支出目的是否均為正確，然以此
    表確可知原告係主張「被告於102 年3 月31日、102 年5 月
    15日給付石牌嶺段房地之出資」，但在石牌嶺段房地最早於
    102 年10月出售給游李玉萍前，被告已自102 年5 月27日開
    始陸續提出豐福段土地投資款直至103 年3 月間，是被告給
    付原告所謂豐福段土地投資款，即有可充作給付石牌嶺段房
    地買賣價金予出賣人江順征之可能。因原告主張扣除兩造所
    提出之投資款尚有不足給付江順征買賣價金部分，係以石牌
    嶺段房地出售款加以支付，然石牌嶺段房地係於102 年10月
    間始出售，該出售所得款項根本不及給付訴外人江順征。準
    此，關於石嶺段房地及豐福段土地之買賣、出售、給付投資
    款等時間確係交錯，並無某一時間均係處理石牌嶺段房地或
    均在處理豐福段土地之資金給付、房地買入及售出事宜，兩
    者間之資金亦有交互使用之情形。故原告前於本院審理中主
    張係處理完石牌嶺段結算事宜後，很久之後始接觸豐福段土
    地投資部分，即無足採。故被告主張兩造間之合夥事業標的
    除石牌嶺段房地，尚包括豐福段土地部分，確非子虛。
  ⒊又自系爭偵案案卷資料觀之，原告及其家族成員張瑜容、張
    家維等人前向桃園地檢署提出刑事告訴時，係指稱被告及其
    家族成員陳翔裕、陳睿生、蔡陳秀蓮等人就關於石牌嶺段、
    豐福段之全部土地合夥投資事業，涉犯詐欺（參本院卷一第
    461 頁至第470 頁之刑事告訴狀），而兩造於本院審理中復
    不否認張瑜容、張家維、陳翔裕、陳睿生、蔡陳秀蓮等人均
    僅為系爭合夥投資事業登記為不動產之出名人，非實際出資
    、合夥之人，故可認關於系爭偵案之指訴實即為原告個人對
    被告個人之指訴，而原告於偵案中之指訴並無將石牌嶺段及
    豐福段之投資事宜認做兩個獨立之合夥事業。甚者，原告於
    系爭偵案偵查期間，亦自承其與被告間因系爭合夥關係之資
    金調度的關係，常有資金匯入、匯出，故很難區分是石牌嶺
    段或豐福段哪一筆土地買賣之得款云云（見107 年度交查字
    第16662 號案卷〈即107 年度他字第8581號卷一〉第142 頁
    ，即附本院卷一第173 頁）、原告之子張家維於系爭偵案中
    亦陳稱：「因為我們家出資比例這麼高，所拿到獲利確沒有
    相對應，被告說要把錢轉去豐福段土地投資」等語（參107
    年度他字第3502案卷第32頁，附本院卷一第167 頁），此亦
    核與本院上開關於資金交錯使用之說明相符。故由此可知兩
    造間所成立之合夥關係，該合夥事業之標的應係包括石牌嶺
    段房地與豐福段土地，關於合業事業之目的是否完成，即應
    就全部土地併同觀察。
  ⒋再原告復提出原證十六之計算表，用以說石牌嶺房地之投資
    已結算完畢，故不可能與豐福段土地屬同一合夥事業。然參
    以該計算表，其上確有記載售石牌嶺段之土地整地費、鑑界
    合併分割費、代書費等各筆費用及貸款事宜，然就房地出售
    部分僅記載馮春榮部分，不及其他出售部分，故該計算表實
    僅為兩造在合夥期間內對帳用之草稿，難認屬石牌嶺段房地
    之結算表。原告就此所述，不足採信。
  ⒌綜上所述，兩造之合夥事業，確包括石牌嶺段房地及豐福段
    土地之買入及出售，並藉以獲取差額利潤，並無因不同段之
    不動產投資成立不同合夥事業。
  ㈡系爭合夥事業是否已完成，而有法定解散事由？原告可否請
    求清算，並在無法選任清算人，訴請本院結算？
  ⒈按民法第692 條係規定：「合夥因左列事項之一而解散：
    夥存續期限屆滿者。、合夥人全體同意解散者。、合夥
    之目的事業已完成或不能完成者」。另按「合夥解散後，其
    清算由合夥人全體或由其所選任之清算人為之。前項清算人
    之選任，以合夥人全體之過半數決之」、「以合夥契約，選
    任合夥人中一人或數人為清算人者，適用第674 條之規定。
    」、「合夥財產，於清償合夥債務及返還各合夥人出資後，
    尚有賸餘者，按各合夥人應受分配利益之成數分配之。」，
    則為民法第694 條、第696 條、第699 所明定。意即在合夥
    事業有法定解散事由後，應由合夥人全體或由其選任之清算
    人處理清算事宜。惟若合夥人僅有2 人，彼此間對於合夥之
    債務、利潤、出資均有所爭執，顯然無法共同處理清算事宜
    或選任清算人加以清算，則應可允許不選任清算人而由其中
    一合夥人訴請法院處理結算、清算事宜，合先敘明。
  ⒉是查，兩造均未主張系爭合夥事設有存續期限，被告復不同
    意原告清算合夥財產而訴請本案，故難認被告有同意解散之
    情形，而系爭合夥業事業係為出售不動產以謀利，故應無目
    的事業不能完成之情形。準此，系爭合夥事業僅餘該目的事
    業是否已完成之法定解散事由。又兩造成立系爭合夥關係是
    為買受不動產後加以出售以牟利，則其等所投資買入之全部
    不動產即應在全部出售完畢時，始可認屬該目的事業已完成
    ，而達法定解散之構成要件
  ⒊然查，系爭合夥事業不僅包括石牌嶺段房地，尚包括豐福段
    土地，原告亦不否認至少尚有豐福段土地278-2、288地號土
    地尚未出售（實際上尚有266-5 、267 、291-1 等土地全部
    或一部亦尚未出售完畢，誠如前述），則該合夥目的事業即
    屬未完成，原告以上開情詞主張合夥事業因已出售全部石嶺
    段房地而屬完成一情，即無足採，故該合夥事業尚未達法定
    解散事由，原告卻以此主張該合夥已解散，並訴請本院依法
    結算合夥財產後，命被告依法返還出資及利潤，顯無所據。
四、是系爭合夥目的事業既未完成，該合夥關係即無法定解散事
    由，原告再執前詞，主張依民法第697 條第2 項、第699 條
    之規定，請求被告返還出資及分配賸餘財產，即屬無理由，
    應予駁回。再原告之訴既駁回，其假執行之聲請，即失所附
    麗，應併予駁回。
五、本件事證已臻明確，兩造其餘主張及攻擊防禦方法，核與本
    判決結果不生影響，爰不逐一論述，併此敘明。
六、據上論結，本件原告之訴為無理由，依民事訴訟法第78條判
    決如主文。
　
中    華    民    國   110    年    11    月    8     日
                  民事第三庭  法  官  林靜梅
以上正本係照原本作成。
如對本判決上訴，須於判決送達後 20 日內向本院提出上訴狀。
如委任律師提起上訴者，應一併繳納上訴審裁判費。
中    華    民    國   110    年    11    月    9     日
                              書記官  劉寶霞